臺灣高等法院高雄分院刑事判決　　　　　　　　　　　九十三年度上易字第五八號
　　上　訴　人　臺灣高雄地方法院檢察署檢察官
　　被　　　告　甲○○
右上訴人因被告業務侵占等案件，不服臺灣高雄地方法院九十二年度易字第一四○○
號中華民國九十二年十一月十九日第一審判決（起訴案號：臺灣高雄地方法院檢察署
九十二年度偵緝字第六○九號），提起上訴，本院判決如左：
      主  文
上訴駁回。
      理  由
一、公訴意旨略以：被告甲○○自民國九十年一月十日起，受僱於址設屏東市○○路
    一五五號告訴人乙○○所經營之新南美窗簾布行，擔任窗簾安裝人員，負責業務
    有估價、安裝及收款等工作，為從事收款業務之人。甲○○竟意圖為自己不法所
    有，於同年一月二十日，在屏東市○○路八九號之新南美窗簾布行之倉庫，向該
    窗簾行之會計張雅珍謊稱負責人乙○○已答應借款新台幣（下同）二萬元，致張
    雅珍不知有詐，遂交付二萬元於甲○○，嗣張雅珍向乙○○求證上情，始知受騙
    ；嗣又意圖為自己不法所有，於同年三月間某日，在高雄市○○區○○路四０六
    號六樓之二，安裝窗簾、收取款項之機會，侵占其業務上已收取、保管之金額一
    千元，未繳回新南美窗簾布行，嗣乙○○向洪文娟求證，始悉上情，因認被告涉
    犯刑法第三百三十九條第一項之詐欺取財罪嫌及第三百三十六條第一項之業務侵
    占罪嫌。
二、按犯罪事實應依證據認定之，無證據不得認定其犯罪事實；不能證明被告犯罪者
    ，應諭知無罪之判決，刑事訴訟法第一百五十四條第二項、第三百零一條第一項
    前段分別定有明文。次按刑事訴訟法上所謂認定犯罪事實之證據，係指足以認定
    被告確有犯罪行為之積極證據而言，如未能發現相當證據或證據不足以證明，自
    不能以推測或擬制之方法，以為裁判基礎（最高法院二十九年上字第三一０五號
    、四十年台上字第八六號判例參照）。又刑法第三百三十九條第一項之詐欺罪，
    必須行為人自始基於不法所有之意圖，以客觀上足以使人陷於錯誤之手段，欺矇
    被害人使之交付財物，始足當之，若所使用之手段在客觀上不能認為詐術，亦不
    足以使人陷於錯誤，即不得以詐欺罪相繩。再告訴人之指訴，本以使被告受刑事
    追訴或處罰為目的，故其陳述是否與事實相符，自應調查其他證據，以資審認（
    參照最高法院四十六年度台上字第二六０號、六十九年台上字第一五三一號判例
    意旨參照）。
三、本件公訴人認被告涉有上開犯行，無非係以告訴人乙○○之指訴、證人張雅珍之
    證詞及被告簽名捺指印之切結書一份等為其論據。
四、本件訊據被告甲○○坦承有向會計張雅珍拿取二萬元，並向客戶收取訂作窗簾之
    訂金二千元情事，惟堅決否認有何上開詐欺、業務侵占犯行，辯稱：我有向告訴
    人的配偶張雅珍借二萬元，當時她有打電話給她先生，我並沒有騙她，且我去工
    作三、四個月都沒有領薪水，我沒有詐欺之故意；至於訂金二千元部分，我有交
    回去，訂購單當時並不是我寫的，我也沒有業務侵占行為等語。經查：
  (一)告訴人乙○○固於警、偵訊、原審及本院指訴：被告於九十年一月二十日向會計
    即其妻張雅珍騙稱其已同意借款二萬元，而拿走二萬元等語，核與證人張雅珍於
    原審證稱：「（當初借給被告二萬元的時候，有無立即向乙○○求證？）沒有。
    我拿了二萬元給被告後，才向乙○○求證，我因為工作較忙，我是等到工作到了
    一個段落後，才向乙○○求證」等語（原審卷第二五頁）、於本院證稱：「當時
    他（指被告）向我表示說已經經過我先生的同意，所以他來向我拿錢，所以我拿
    錢給他，我晚上才碰到我先生」等語相符（本院卷第五四頁），惟證人張雅珍既
    係前開窗簾行之會計，則對於被告已任職之工作時間自應有相當之認識，惟其卻
    於本院證稱：「（借錢時當時他工作多久了？）當時工作大約半年以上」（本院
    卷第五三頁），顯與證人乙○○於本院證稱：被告假藉其名義向張雅珍拿二萬元
    ，是在窗簾行工作後十天等語（本院卷第五七頁）不符；再證人張雅珍既係任職
    會計，理應對於該窗簾行之帳目、被告薪資甚為清楚，以便核發被告薪水或該窗
    簾行之支出明細，惟其卻於本院證稱：「（被告每月有無固定薪水？）不一定，
    要問我先生，帳都是我先生在處理。大約是一、二萬元，薪水沒有固定，因為當
    時是批貨出去賣，賣多少賺多少，是否有底薪我不太清楚」等語（見本院卷第五
    五頁），則倘依其所述其對於帳目未處理，則有員工欲借款時，自應詢問其夫之
    意見，則何以又未能立即詢問其夫即告訴人是否借款予被告？是自難僅憑與告訴
    人有夫妻關係之證人張雅珍之證詞即遽認為被告有施以詐術。
  (二)被告向告訴人之妻拿取二萬元迄今未還，為其所自承，惟其亦辯稱：未領到薪水
    等語。又被告每月薪資為二萬五千元，自九十年一月十日起至同年月三月中旬止
    受僱於告訴人一事，亦為告訴人於本院自承在卷（見本院卷第三九頁，惟被告爭
    執至同年四月），雖其陳稱：被告每二、三天就來拿一次錢、每次拿的錢不一定
    ，已經將被告的薪水給付完畢，惟為被告否認（見本院卷第三九頁），而告訴人
    就此亦未提出證據或任何單據證明被告每次所拿取之款項總和已抵付其薪資，是
    告訴人所述已支付被告薪資完畢等語，自不足採信。再被告於九十年一月二十日
    向告訴人之妻拿取二萬元後，仍工作至同年三月中旬，已如前述，則告訴人自可
    從其應支付予被告之薪資中扣除，或於被告每次欲預支款項時告知不能再行預支
    ，惟其竟未為之，反而於同年三月間又借款七千元予被告（見本院卷五八頁），
    是果如告訴人上開指訴被告詐騙借款二萬元，則衡情被告此次已騙取款項得逞，
    告訴人理無於同年三月間再貸予金錢之可能，惟其竟仍借款予之，顯見被告與告
    訴人間即有被告先行向告訴人拿取款項，再由其薪資中扣除之默契。是雖被告於
    九十年一月二十日向告訴人之妻拿取二萬元，迄今未還，惟其仍工作至同年三月
    中旬，其主觀上即有以工作抵償由薪資中扣除之意思，是被告對於拿取之二萬元
    尚無不法所有之意圖，應堪認定。
  (三)告訴人雖指稱被告向客戶洪雅珍收取二千元定金，僅繳回一千元，而侵占一千元
    未繳回公司等情，並舉卷附客戶洪文娟之窗簾訂購單二紙為憑。惟觀之告訴人所
    舉之卷附訂購單二紙，其訂購單號碼雖同為００二二六二號，惟其上「布號、幅
    數、尺寸、備註」之手寫註記已有不符，且「總金額」、「訂金」等欄位之金額
    ，竟均有塗改、增刪，又「客戶簽名欄」亦未經客戶簽名確認，是該二紙前後不
    一之訂購單，顯無法佐認被告確有收款二千元，僅繳回一千元，而侵占一千元之
    事實。再被告否認前開二紙訂購單上字跡為其書寫，而經本院命其當庭書寫「莒
    光店」、「洪文娟」、「壽豐路」等字，復參酌其當庭庭呈之筆記本，其上書寫
    之阿拉伯字數字等字跡以觀，顯難認訂購單上之客戶資料、金額、訂金、餘款等
    為被告所書寫。另訂購單上經手人一欄雖記載「容」，惟訊之告訴人稱：訂購單
    上之經手人「容」為門市小姐，目前已離職，且沒有其資料無法找到人等語（見
    本院卷第五二頁），是自無法傳訊該人以明瞭本件收受訂金、與客戶洪文娟洽談
    之經過。至於證人洪文娟自警訊、偵訊及原審多次傳喚，均未到庭陳述，再經本
    院依檢察官聲請傳訊，並依訂購單所載地址通知證人洪文娟，惟送達回證上記載
    「查無此人」而退回，有該送達證書附卷可稽（見本院卷第四七頁），是此部分
    亦無從為不利於被告之證明。綜上所述，自難僅憑告訴人之指訴，遽認被告有業
    務侵占犯行。
  (四)至告訴人另舉卷附切結書為證（發查卷二至三頁），依切結書固載有：本人甲○
    ○於九十年一月二十日未經公司同意向會計騙取二萬元、九十年三月間以新南美
    名義向楠梓區洪文娟收取二千元窗簾訂金，向公司騙說只收一千元整等內容。被
    告固不否認在切結書上簽名、捺印，惟辯以上情，並辯稱：內容都是乙○○寫好
    的，我沒有看就簽名等語，又該切結書除最後被告簽名、捺印之部分外，其餘內
    容全數為告訴人乙○○所寫等情，已據告訴人自承在卷（偵緝卷十八頁背面），
    核與切結書上筆跡相符，且自該切結書內容觀之，其上非僅載有被告詐騙、侵占
    等情事，竟連雙方達成和解協議之「償還方式、償還日期暨金額」，甚且「基於
    自由意志、未受任何恐嚇、脅迫、詐騙情形下所書」等文句，均由告訴人乙○○
    片面書寫完成，復無公正第三者見證簽名等情，與一般和解協議程序尚有不符，
    顯難認被告確已詳細審閱該切結書之內容甚明，是被告前開辯解，應可採信，要
    難僅憑被告在切結書上簽名、捺印一情，遽為其不利之認定。
  (五)綜上所述，被告雖向告訴人借款二萬元未還，惟其無不法所有之意圖，已如前述
    ，是此部分僅係雙方民事債務糾紛，至於業務侵占部分亦僅係告訴人之片面指訴
    ，而其所提出之訂購單亦因其上字跡非被告書寫，且有刪改情事，亦難為不利於
    被告之認定，是自難認被告有何詐欺、業務侵占犯行。此外，公訴人並未就被告
    有何意圖不法所有，以詐術使告訴人陷於錯誤及業務侵占之事實，負舉證說服之
    責任，經本院對卷內訴訟資料參互審酌，仍無從獲得被告涉有上開詐欺、業務侵
    占犯行之心證，基於無罪推定之原則，自應為被告無罪判決之諭知。
五、原審以不能證明被告犯行，而諭知被告無罪之判決，於法並無不合，檢察官依告
    訴人乙○○請求上訴意旨，提起上訴，指摘原判決不當，為無理由，已詳如前述
    ，是本件上訴應予駁回。
據上論結，應依刑事訴訟法第三百六十八條，判決如主文。
本案經檢察官張其主到庭執行職務。
中      華      民      國      九十三    年    三      月      二十九  日
                              臺灣高等法院高雄分院刑事第三庭
                                  審判長法官  周賢銳
                                        法官  謝宏宗
                    法官  黃蕙芳
右正本證明與原本無異。
不得上訴。
                                  法院書記官  郭蘭蕙
中    華    民    國      九十三      年      三      月    三十    日
